【裁判字號】    98,訴,239
【裁判日期】    980624
【裁判案由】    毒品危害防制條例
【裁判全文】
臺灣苗栗地方法院刑事判決               98年度訴字第239號
公  訴  人  臺灣苗栗地方法院檢察署檢察官
被      告  乙○○
                    3弄38號.
指定辯護人  王士銘律師
上列被告因毒品危害防制條例案件，經檢察官提起公訴（98年度
偵字第498 號），本院判決如下：
    主  文
乙○○犯如附表編號一所示共同販賣第一級毒品罪，累犯，處有
期徒刑拾陸年，扣案之門號0000000000行動電話壹支（含SIM 卡
壹張）沒收；未扣案之販賣第一級毒品所得新臺幣參仟元與綽號
「小傑」連帶沒收，如全部或一部不能沒收時，以其財產與綽號
「小傑」連帶抵償之。
被訴如附表編號二所示部分，無罪。
    犯罪事實
一、乙○○前因贓物及違反毒品危害防制條例、槍砲彈藥刀械管
    制條例等案件，分經法院判處有期徒刑4 月、6 月及2 年6
    月，並定應執行刑為有期徒刑3 年確定，甫於民國96年3 月
    20日假釋期滿未經撤銷而執行完畢。詎其仍不知悔改，明知
    海洛因係毒品危害防制條例第2 條第2 項第1 款所規定之第
    一級毒品，依法不得販賣，竟仍與真實姓名年籍不詳之綽號
    「小傑」成年男子，共同意圖營利，以乙○○所有持用之00
    00000000號行動電話作為聯絡毒品交易之用，以附表編號一
    所示之時間、地點、方式、價格及數量，販賣海洛因予甲○（
    真實姓名年籍詳見偵查卷附秘密證人年籍對照表）1 次。嗣
    於98年1 月20日7 時40分許，經員警持本院核發之搜索票及
    臺灣苗栗地方法院檢察署檢察官核發之拘票，前往苗栗縣頭
    份鎮○○路536 巷3 弄38號處查獲乙○○，並扣得其所有用
    以聯絡毒品交易之0000000000號行動電話1 支（含SIM 卡1
    張）。
二、案經新竹市警察局第一分局報請臺灣苗栗地方法院檢察署檢
    察官偵查起訴。
    理  由
壹、證據能力部分
一、被告、辯護人對於證人甲○於警詢、偵訊之供述有所爭執，認
    屬被告以外之人於審判外之陳述，屬傳聞證據，無證據能力
    。經查：
（一）按被告以外之人（含證人）於司法警察官或司法警察調查
      中所為之陳述，除符合刑事訴訟法第159 條之2 或同法第
      159 條之3 之例外規定外，應屬傳聞證據，而不得作為證
      據，此觀刑事訴訟法第159 條第1 項、第159 條之2 及第
      159 條之3 之規定自明。從而，證人甲○於警詢之證述，既
      為被告以外之人於審判外之陳述，且查無刑事訴訟法第15
      9 條之2 或同法第159 條之3 所規定之例外情形，是此部
      分之證述，應無證據能力。
（二）次按被告以外之人於偵查中向檢察官所為陳述，除顯有不
      可信之情況者外，得為證據，刑事訴訟法第159 條之1 第
      2 項定有明文。偵查中對被告以外之人（包括證人、鑑定
      人、告訴人、被害人及共同被告等）所為之偵查筆錄，或
      被告以外之人向檢察官所提之書面陳述，性質上均屬傳聞
      證據。惟現階段刑事訴訟法規定檢察官代表國家偵查犯罪
      、實施公訴，依法其有訊問被告、證人及鑑定人之權，證
      人、鑑定人且須具結，而實務運作時，檢察官偵查中向被
      告以外之人所取得之陳述，原則上均能遵守法律規定，不
      致違法取供，其可信度極高，職是，被告以外之人前於偵
      查中已具結而為證述，除反對該項供述得具有證據能力之
      一方，已釋明「顯有不可信之情況」之理由外，不宜以該
      證人未能於審判中接受他造之反對詰問為由，即遽指該證
      人於偵查中之陳述不具證據能力。且所謂不可信之情況，
      法院應審酌被告以外之人於陳述時之外在環境及情況，例
      如：陳述時之心理狀況、有無受到外力干擾等，以為判斷
      之依據。從而，證人甲○經檢察官訊問時，係以證人之身分
      陳述，經告以具結義務及偽證處罰後，於命證人朗讀結文
      後具結，其係於負擔偽證罪之處罰心理下證述，並以具結
      擔保其供述之真實性，又無受其他不當外力干擾之情形，
      依上揭說明，其於偵查中之證言，自具有證據能力，依刑
      事訴訟法第159 條之1 第2 項之規定，得為證據。又證人
      甲○已於本院審理時以證人身分到庭實施交互詰問，此項偵
      訊中對質詰問權之欠缺，亦由被告、辯護人行使加以補正
      ，而完足為經合法調查之證據。
二、再按有事實足認被告或犯罪嫌疑人有最輕本刑為3 年以上有
    期徒刑之罪嫌，並危害國家安全或社會秩序情節重大，而有
    相當理由可信其通訊內容與本案有關，且不能或難以其他方
    法蒐集或調查證據者，得發通訊監察書，又該通訊監察書，
    偵查中由檢察官依司法警察機關聲請或依職權以書面記載第
    11條之通訊監察書應記載之事項，並敘明理由、檢附相關文
    件，聲請該管法院核發，通訊保障及監察法第5 條第1 項第
    1 款、第2 項定有明文。查本案起訴書所引之通訊監聽譯文
    ，係經本院核發通訊監察書予以監聽錄音所製作，監聽電話
    為被告所持用之門號0000000000行動電話，有本院97年10月
    16日核發之97年聲監字第000388號通訊監察書（監聽期間97
    年10月16日至同年11月14日）、97年11月12日核發之97年聲
    監續字第000604號通訊監察書（監聽期間自97年11月14日至
    同年12月12日）、97年12月10日核發之97年聲監續字第0006
    65號通訊監察書（監聽期間自97年12月12日至同年1 月10日
    ）、98年1 月8 日核發之98年聲監續字第000006號通訊監察
    書（監聽期間自98年1 月10日至同年2 月6 日）、98年1 月
    8 日核發之98年聲監續字第000007號通訊監察書（監聽期間
    自98年1 月10日至同年2 月6 日）在卷可稽，係依法所為之
    監聽。是以被告於上開監聽對話中所為之陳述，係屬被告於
    審判外之陳述，而非被告以外之人審判外之陳述，並非我國
    刑事訴訟法傳聞法則適用之對象，暨司法警察機關對於被告
    之電話實施監聽之結果，係實施刑事訴訟程序之公務員依法
    定程序所取得之證據，該等證據依刑事訴訟法第158 條之4
    規定之反面解釋，自有證據能力。而監聽錄音製作之譯文，
    雖通常為偵查犯罪機關單方面製作，然若被告或訴訟關係人
    對其真實性並無爭執，經法院於審判期日提示譯文供當事人
    辨認、表示意見並為辯論者，程式自屬適法（最高法院95年
    度台上字第295 號、96年度台上字第7147號判決意旨可資參
    照）。本案監聽譯文業經本院於審理中提示予被告及辯護人
    表示意見，且被告及其辯護人於法院調查證據時復不爭執該
    證據能力（98年度訴字第239 號卷〈下稱本院卷〉第73頁）
    ，而本院審酌電話監聽侵害被告權益之種類及輕重、對於被
    告訴訟上防禦不利益之程度、犯罪所生之危害或實害等情形
    ，兼顧人權保障及公共利益之均衡維護，亦認本件此部分電
    話監聽合於比例原則，是認應具有證據能力。
三、末按傳聞法則之重要理論依據，在於傳聞證據未經當事人之
    反對詰問予以核實，乃予排斥，惟若當事人已放棄對原供述
    人之反對詰問權，於法院審判時表明同意該等傳聞證據可作
    為證據，基於證據資料愈豐富，愈有助於真實發現之理念，
    並貫徹刑事訴訟法修法加重當事人進行主義之精神，確認當
    事人對於證據能力有處分權之制度，傳聞證據經當事人同意
    作為證據，法院認為適當者，亦得為證據。另當事人於調查
    證據時，對於傳聞證據表示「沒有意見」、「對於證據調查
    無意見」，而未於言詞辯論終結前聲明異議，應視為已有將
    該等傳聞證據採為證據之同意，此刑事訴訟法第159 條之5
    定有明文。經查：本案所引之下列其他證據，本院於審理中
    均一一踐行「告以要旨」程序，被告、辯護人在知悉上開證
    據係審判外陳述之情形下，對於各該審判外之陳述均分別表
    示「沒有意見」，或僅就上開陳述是否真實表示意見，並未
    於言詞辯論終結前就證據能力聲明異議（本院卷第71頁以下
    ）；而本院審酌該等陳述作成時之情況，認為其證據之取得
    過程並無瑕疵，且與待證事實具有關連性，證明力非明顯過
    低，而具適當性，是自應具有證據能力。
貳、實體部分
一、認定犯罪事實所憑之證據及其認定之理由：
（一）證人甲○分別於偵訊、審理中證述向被告購買第一級毒品海
      洛因之詳細經過事實明確，且於本院審理中證稱：「（在
      你跟乙○○通訊監察譯文中你提到一句話說『你那邊有沒
      有女生』，『女生』是指什麼意思？）海洛因」、「（當
      阿奇回答你說有阿怎樣，為什麼你是說要拿3 千元還他？
      ）我如果直接說要買3 千元的話，他會罵我，他會講說你
      想要害我阿」等語（本院卷第66頁），足見被告確有販賣
      第一級毒品海洛因之犯行，並有通訊監察譯文、搜索扣押
      筆錄、扣押物品目錄表、指認犯罪嫌疑人紀錄表、個人戶
      籍及相片影像資料等在卷可稽。
（二）被告乙○○雖指稱係「陳英傑」即綽號小傑之不詳成年男
      子，使用其手機與證人甲○聯繫買賣毒品事宜，故請求勘驗
      97年10月21日23時18分54秒（第一通對話）、97年10月21
      日23時24分8 秒（第二通對話）與97年10月21日23時39分
      28秒（第三通對話），主張其中第一通及第二通對話係陳
      英傑與證人甲○之談話，並非被告與證人甲○之談話，第三通
      對話始係被告與證人甲○之談話等情。按偵查犯罪機關依法
      定程序監聽之錄音，如已踐行調查證據程序，固非不可採
      為認定犯罪事實之基礎，又上開監聽錄音製作之譯文，如
      僅為偵查犯罪機關單方面製作，而被告或訴訟關係人對其
      真實性復有爭執，法院自應勘驗該監聽之錄音踐行調查證
      據之程序，以確認該監聽錄音譯文之真實性，定其取捨，
      不得未經勘驗即逕以該監聽錄音之譯文，採為認定被告有
      罪之基礎（最高法院95年度台上字第4023號、96年度台上
      字第1177號判決意旨可資參照）。經查，勘驗監聽錄音帶
      將使原音呈現，證人甲○恐有曝光之虞，有違甲○為秘密證人
      所應保護之狀態，在與維護被告之權益兩相權衡下，經被
      告同意命其退庭由辯護人在場實施勘驗結果，認為第一通
      、第三通對話較多，其中與證人甲○對話者之聲音並無顯著
      區別，其次，監聽錄音內容所顯示者與監聽譯文之意旨相
      符。次查，小傑於證人甲○與被告買賣第一級毒品海洛因時
      在場，且知悉證人甲○與被告買賣海洛因之交易經過，並與
      被告一同駕車前往，此於證人甲○之偵訊、審理中均證述明
      確，況比對第一通對話之內容，證人甲○係問：「阿奇你那
      裡有女生嗎？」，對方係答：「有啊！怎樣。」，足認證
      人甲○係直接與被告乙○○聯絡，而答話之對方亦以乙○○
      自居，顯見小傑與被告就共同販賣第一級毒品海洛因之犯
      行，具犯意聯絡及行為分擔，係為共同正犯，即被告與小
      傑於意思聯絡範圍內組成一共犯團體，該團體中任何成員
      均為共犯，證人甲○向被告或小傑中任一人聯絡購買毒品或
      交付款項，對被告販賣第一級毒品海洛因罪刑之成立均無
      妨礙，況被告亦承認第三通對話係其與證人甲○之談話，故
      本院認並無再將監聽錄音送請鑑定比對聲紋之必要，附此
      敘明。
（三）本案並未扣得被告販賣予證人甲○之海洛因，證人甲○雖曾證
      述被告販出海洛因之重量，惟未能精準計算出被告販入與
      販出海洛因之差價（即營利賺取之淨額）。然查我國查緝
      販賣毒品執法甚嚴，對於販賣海洛因者尤科以重度刑責，
      而販賣海洛因既係違法行為，當非可公然為之，亦無公定
      價格，且容易分裝並增減份量，而每次買賣之價量，可能
      隨時依雙方關係深淺、資力、需求量及對行情之認知、來
      源是否充裕、查緝是否嚴謹、購買者被查獲時供述購買對
      象之可能風險之評估等情形，而異其標準，非可一概而論
      ；販賣之利得，除被告坦承犯行或價量俱臻明確外，委難
      察得實情，販賣之人從價差或量差中牟利之方式雖異，其
      意圖營利之販賣行為則同一。是以因海洛因量微價高，販
      賣者率有暴利可圖，茍非意圖販賣營利，一般人焉有可能
      甘冒重度刑責而販賣海洛因，故衡情被告苟非有販賣營利
      之意圖，焉有可能甘冒重刑而為販賣海洛因之犯行，是以
      被告確有營利之意圖甚明。綜上所述，本件事證明確，被
      告上揭犯行，應堪認定，應予依法論科。
二、對於被告之辯解，本院之判斷：
    訊據被告雖坦承97年10月21日23時許開車載陳英傑即小傑至
    頭份鎮為恭醫院附近，小傑於千代指壓店下車，其在車上等
    待小傑，惟不清楚小傑下車作何事，過程中小傑總共接兩通
    電話，其因為在車上，所以有聽到通話內容，內容就如同通
    訊監察譯文所載，小傑用以接通的行動電話門號為00000000
    00等情，惟否認有何販賣海洛因予甲○之犯行，辯稱：000000
    0000號行動電話雖為其所有，但當天前兩通電話係小傑接聽
    並與甲○對話，與其無關，至於97年10月30日10時許，其亦無
    販賣海洛因予甲○等語。經查：
（一）依據證人甲○於偵訊中證稱：「（你有無施用毒品？）有」
      、「（你都施用何種毒品？）安非他命、海洛因，都已經
      被查獲了。」、「（施用安非他命、海洛因的毒品來源？
      ）我都是跟乙○○買的。」、「（何時、何地跟乙○○購
      買何種類毒品？）我在10月21日晚上11時許在頭份鎮為恭
      醫院附近跟乙○○購買3 千元的海洛因，一小包重0.2 公
      克。另外一次在10月30日上午10時在頭份國中跟乙○○購
      買3 千元海洛因，一小包重量0.2 公克。」、「（你要跟
      乙○○購買海洛因，如何聯絡？）我都以我打給乙○○00
      00000000的電話，約定數量、交易地點。」、「（於10月
      21日23時18分54秒、23時24分8 秒、23時39分28秒的通聯
      記錄，是否都是你與乙○○的對話？）是。」、「（員警
      所製作的譯文的內容，是否與你當時跟乙○○的對話相符
      合？）相符合」、「（這三通電話的對話內容的意思？）
      第一通、第二通是我們聯絡買海洛因，通話完畢就在為恭
      醫院附近買了3 千元海洛因，第三通電話，是因為我買來
      的毒品，施用結果品質不好，打電話回去罵他。」、「（
      10月21日23時39分28秒電話中乙○○提到：是他講的又不
      是我講的，你找他？我叫他打給你，我打給小傑，是何意
      思？）我跟乙○○買的海洛因，曾經有一位綽號小傑專門
      幫乙○○送毒品，小傑跟我說這些品質很好，但我施用過
      後覺得不好，我才會打電話跟乙○○說：『小傑說毒品很
      好』，所以乙○○才會說那是小傑說的，不是他說的，且
      乙○○叫我找小傑。後來乙○○就說要叫小傑打電話給我
      ，讓小傑自己跟我澄清，小傑有無在毒品動手腳。」、「
      （你是否認識乙○○？）認識」、「（是否會認錯人？）
      不會。」、「（你打電話給乙○○，都是要跟他買海洛因
      ，是否都是乙○○親自接電話？）是」、「（你剛才稱10
      月21日、30日都是買海洛因，有無購買安非他命？）沒有
      。」、「（有無印象何時跟乙○○購買安非他命？）沒有
      印象了。」等語（98年度偵字498 號卷第101 至103 頁）
      。
（二）另據證人甲○於審理中證稱：「（檢察官偵訊的時候即98年
      3 月13日檢察官問你的時候，你所述是否實在？）實在。
      」、「（當時你與檢察官說當庭被告販賣毒品海洛因給你
      ？）是的。」、「（總共幾次？）很多次不記得了。」、
      「（檢察官詢問你的時候，有提示你與被告電話聯絡通話
      監聽譯文給你看？）是的。」、「（檢察官給你看得三通
      電話是否你與被告通話？）是的。」、「（三通電話是否
      你與被告購買海洛因？）是的。」、「（你當時說很多次
      ，你與檢察官說你有記得購買二次是97年10月21日晚上、
      同年10月30日上午各購買0.2 公克新臺幣3 千元？）是的
      。」、「（除了你在98年10月21日、30日各與被告購買一
      次外，是否還有與被告購買毒品？）沒有，我也忘記了，
      時間很久了。」、「（為何你在警詢筆錄的時候說跟被告
      每天買毒品？）那是之前男朋友還在的時候。」、「（97
      年10月21日是否被告本人送毒品給你？）對。」、「（97
      年10月21日晚上11點多，你之前在偵訊中有說過跟被告乙
      ○○以3 千元代價購買一小包0.2 公克海洛因，是嗎？）
      是。」、「（此次購買地點為何？）在為恭醫院附近。」
      、「（此次海洛因毒品是否乙○○本人親自交付給你？）
      是的。」、「（你是否當場把3 千元給他？）是。」、「
      （97年10月30日早上10點多，你之前在偵訊中說你有在頭
      份國中附近以3 千元代價向乙○○購買一小包0.2 公克海
      洛因？）我知道我那天有去拿東西。」、「（地點是否在
      頭份鎮頭份國中附近？）是的。」、「（這次毒品是誰交
      付給你的？）小傑，但是錢是乙○○來收的。」、「（這
      次乙○○在什麼地方？什麼時候跟你收錢？小傑交付給你
      多久之後大概多久？）大概20分鐘左右。」、「（乙○○
      是在哪裡跟你收錢？）他人在樓下，是小傑把錢拿下去樓
      下給他，他人沒有下來。」、「（你說他人在樓上還是樓
      下？）樓下，他人過來，錢拿下去他就走了。」、「（你
      的意思是否為乙○○與小傑開車過來？）不是，我人在小
      傑家裡。」、「（乙○○開車到小傑家？）小傑家樓下。
      」、「（你把3 千元交給小傑？）對，他拿下去給乙○○
      ，然後阿奇就走了。」、「（毒品你是跟小傑買還是乙○
      ○買？）小傑都是幫被告送東西的，打給阿奇沒有，打給
      小傑就一定有，我常常打給乙○○，他也會叫小傑送過來
      。」、「（所以你購買毒品都是打給乙○○？）不一定，
      兩個都有打。」、「（你也曾經打給小傑？）有。」、「
      （所以乙○○與小傑兩人都是販賣海洛因？）應該是。」
      、「（小傑大概是幾歲人？）30歲左右。」、「（小傑真
      實姓名？）我不知道。」、「（為何與乙○○購買毒品？
      如何知道他有販賣毒品？）朋友那邊知道的。」、「（跟
      乙○○是否有仇恨過節或是金錢糾紛？）沒有。」、「（
      跟他買賣毒品是否有欠他錢過？）有。」、「（還了嗎？
      ）好像還差1 千元，還沒有還清，但是有在還。」、「（
      你與乙○○見過幾次面？）算不清楚，很多次。」、「（
      所以你應該不會認錯人？）不會。」、「（你在購買海洛
      因毒品的時候打給乙○○比較多還是小傑？）乙○○。」
      、「（你怎麼知道小傑是在幫乙○○送毒品？）因為他們
      兩個人常常一起出現。」、「（你跟小傑有沒有仇恨過節
      或是金錢糾紛？）沒有。」、「（小傑電話為何？）我忘
      記了。因為現在電話都直接輸入手機裡面不會去背，找到
      名字就有。」「（你打電話給乙○○的時候都是他自己接
      的？）對。」、「（小傑是否會幫他接電話？）他有自己
      的電話，不會。」、「（你打電話給小傑的時候，都是他
      接的嗎？）對。」、「（你能夠分辨清楚乙○○與小傑在
      電話裡的聲音？）可以。」、「（他們兩個的聲音有什麼
      差別？）乙○○客家音比較重，小傑閩南音比較重，都講
      閩南語。」、「（97年10月21日晚上11時在頭份鎮為恭醫
      院附近，你與乙○○買海洛因的時候，是誰交給你毒品的
      ？）乙○○。」、「（錢是誰跟你收的？）那天好像是被
      告與小傑兩個開車過來，阿奇開車，錢拿給阿奇。」、「
      （所以在為恭醫院購買海洛因毒品這次是乙○○下車與你
      交易嗎？）沒有下車。」、「（他坐在車上？）我們都在
      車上。」、「（所以是在乙○○車上，乙○○把海洛因交
      給你，你把錢交給乙○○？）對。」、「（在這次即為恭
      醫院附近買海洛因那次，小傑有在車上嗎？）有。」、「
      （所以小傑都知道你們在交易海洛因？）對。」、「（有
      關檢察官起訴兩次你跟乙○○購買毒品的經過，今天你在
      審理中講的比較清楚，是以今天所講的為準嗎？）對。」
      、「（之前有關交易細節為何沒有在偵訊中講清楚？）因
      為檢察官沒有問那麼清楚。」、「（頭份鎮為恭醫院購買
      海洛因那次，詳細地點是否在千代指壓店附近？）應該是
      。」、「（在你跟乙○○通訊監察譯文中你提到一句話說
      『你那邊有沒有女生』，『女生』是指什麼意思？）海洛
      因。」、「（當阿奇回答你說有啊怎樣，為什麼你是說要
      拿3 千元還他？）我如果直接說要買3 千元的話，他會罵
      我，他會講說你想要害我阿。」、「（在千代指壓附近這
      次購買海洛因之後是否有施打？）對。」、「（效果怎樣
      ？）不好。」、「（你做何反應？）我打電話給他，嫌他
      東西不好，我打電話給乙○○。」、「（你怎麼說？）說
      你騙我，東西沒有這麼好。」、「（阿奇怎麼反應？）他
      好像說他會補給我。」等語（本院卷第57至67頁）。
（三）是觀察證人甲○前開偵訊及審理中之證述，可見其證述之內
      容，就其向被告購買海洛因之聯繫方法、時間、地點、數
      量、價格、收受毒品及付款之方式等，有關交易過程之重
      要情節，前後證述均相一致，且與其通訊監察譯文之內容
      均相互符合，並無矛盾之處。況且，證人甲○亦供承除尚欠
      被告1 千元外，與被告或小傑間均無仇恨過節或金錢糾紛
      ，且與被告見面多次，不會認錯被告，打電話給被告時，
      都是被告自己接的，小傑有自己的電話，不會幫被告接，
      可以清楚分辨被告與小傑在電話裡的聲音等情（本院卷第
      62至64頁），則其實無甘冒擔負偽證罪重責而誣陷被告之
      必要，足認其證詞為真實，堪以採信。至被告、辯護人雖
      以其於偵訊、審理中之證述，部分有所出入，而認其證詞
      不足採信。然查，證人之證詞，屬供述證據之一種，而供
      述證據具有其特殊性，與物證或文書證據具有客觀性及不
      變性並不相同。蓋人類對於事物之注意及觀察，有其能力
      上之限制，未必如攝影機或照相機般，對所發生或經歷的
      事實能機械式無誤地捕捉，亦未必能洞悉事實發生過程之
      每一細節及全貌。且常人對於過往事物之記憶，隨時日之
      間隔而漸趨模糊或失真，自難期其如錄影重播般地將過往
      事物之原貌完全呈現。此外，因個人教育程度、生活經驗
      、語言習慣之不同，其表達意思之能力與方式，亦易產生
      差異。故供述證據每因個人觀察角度、記憶能力、表達能
      力、誠實意願、嚴謹程度及利害關係之不同，而有對相同
      事物異其供述之情形發生，而其歧異之原因，未必絕對係
      出於虛偽所致。是以證人之證詞，遇有前後不一，或彼此
      互相齟齬之情形，法院應就其全盤供述之意旨，佐以卷內
      證據為綜合判斷，並依據經驗法則及論理法則，詳予剖析
      其供述異、同之情形，調查其他必要之證據，以去瑕存真
      ，定其取捨，若足認其關於基本事實之陳述，果於真實性
      無礙時，即非不得予以採信。況證人之供述，前後稍有不
      符或相互間有所歧異，究竟何者可採，事實審法院非不可
      本於經驗法則，斟酌其他情形，作合理之比較，定其取捨
      ；若其基本之陳述與真實性無礙時，仍非不得予以採信，
      非謂一有不符或矛盾，即認其全部均為不可採信；從而供
      述之一部認為真實者，予以採取，自非證據法則所不許。
      因之，證人供述前後縱有差異，事實審法院依憑證人前後
      之供述，斟酌其他證據，本於經驗法則與論理法則，取其
      認為真實之一部，作為論罪之證據，自屬合法，亦迭經最
      高法院著有判決足按。從而，比對證人甲○偵訊及審理中之
      證述，雖其在偵訊中未如在審理中將向被告購買海洛因之
      細節完全陳述，似稍啟人疑竇，然而，有關毒品交易之重
      要情節，如購買海洛因之聯繫方法、時間、地點、數量、
      價格等，其於偵訊、審理中均已證述明確，且其亦供承在
      偵訊中，因為檢察官沒有問那麼清楚，所以其沒有將毒品
      交易之細節講清楚等語（本院卷第65至66頁），揆諸上開
      說明，尚難僅憑證人甲○之證述於審理中較為詳細，即認其
      證詞不可採信。
（四）被告雖以本件通訊監察譯文內容並無提到毒品之名稱及價
      金，故認不能僅憑證人甲○之證述即論處被告販賣海洛因之
      犯行等語。然查，販賣毒品係重大違法行為，非可公然為
      之，且有其獨特之販售通路及管道，復無公定價格，容易
      增減分裝之份量，而每次買賣之價量，可能隨時依雙方關
      係深淺、資力、需求量及對行情之認知、來源是否充裕、
      查緝鬆嚴、購買者被查獲時供述購買對象之可能風險評估
      等，而異其標準，非可一概而論。況且，該等犯罪類型之
      犯罪過程多係透過電話通聯並以代號、暗碼等隱晦方式暗
      中進行，而證人甲○復於偵查、審理中明確證述該代號、暗
      碼之實際代表意義，其中即有「女生」代表海洛因、「我
      要拿3 千元還你」代表我要跟你買3 千元之毒品等語（98
      年度偵字第498 號卷第101 頁以下、本院卷第66頁以下）
      ，足認該通訊監察譯文內容所示，即為被告與證人甲○進行
      毒品交易之過程無誤。
（五）辯護意旨復以本件既為被告涉嫌販賣毒品之案件，但並無
      查獲任何毒品或現金扣案，亦無其他相關物證，故認不得
      僅憑證人之證述與通訊監察譯文，而論處被告販賣海洛因
      之罪等語。然查，偵辦販賣毒品之案件，本不以查獲毒品
      或現金為必要，實際上，依偵查實務之運作，因販賣毒品
      係重大違法行為，非可公然為之，且有其獨特之販售通路
      及管道，多半皆以透過電話通聯並以代號、暗碼等隱晦方
      式暗中進行，故未能查獲毒品、現金或電子秤、分裝杓、
      夾鏈帶等相關物證之案件，亦所在多有。況且，本件乃警
      方事後根據監聽譯文循線查證而破獲，查證當時相關毒品
      交易早已完成，實難扣得相關物證，尚不得以此為被告有
      利之認定。
（六）綜上所述，被告之辯解，與經驗法則有違，且與事實不符
      ，尚難憑採。本件事證明確，被告販賣第一級毒品海洛因
      之犯行，均足堪認定。
三、論罪科刑的理由：
（一）被告乙○○行為後，毒品危害防制條例第4 條業於98年5
      月20日修正公布、同年月22日施行。按行為後法律有變更
      者，適用行為時之法律，但行為後之法律有利於行為人者
      ，適用最有利於行為人之法律，現行刑法第2 條第1 項訂
      有明文。查修正前毒品危害防制條例第4 條第1 項規定：
      「製造、運輸、販賣第一級毒品者，處死刑或無期徒刑；
      處無期徒刑者，得併科新臺幣1 千萬元以下罰金。」修正
      為：「製造、運輸、販賣第一級毒品者，處死刑或無期徒
      刑；處無期徒刑者，得併科新臺幣2 千萬元以下罰金。」
      是比較上述修正前、後之刑罰法律，自以被告行為時即修
      正前之規定較有利於被告，應適用舊法。按海洛因為毒品
      危害防制條例第2 條第2 項第1 款規定之第一級毒品，核
      被告所為如附表編號一所示犯行，係犯修正前毒品危害防
      制條例第4 條第1 項之販賣第一級毒品罪。其為販賣第一
      級毒品海洛因而持有海洛因之低度行為，應為販賣之高度
      行為所吸收，不另論罪。
（二）被告與綽號「小傑」者間，就本案之犯行，有犯意聯絡及
      行為分擔，為共同正犯。
（三）被告前因贓物及違反毒品危害防制條例、槍砲彈藥刀械管
      制條例等案件，分經法院判處有期徒刑4 月、6 月及2 年
      6 月，並定應執行刑為有期徒刑3 年確定，甫於96年3 月
      20日假釋期滿未經撤銷而執行完畢，有臺灣高等法院被告
      前案紀錄表在卷可按，其受有期徒刑執行完畢後，5 年以
      內故意再犯本件均為有期徒刑以上之罪，為累犯，除法定
      刑為死刑或無期徒刑部分，依刑法第64條第1 項、第65條
      第1 項規定，不得加重外，就罰金刑部分，則應予以加重
      。
（四）又刑法第59條規定：「犯罪之情狀顯可憫恕，認科以最低
      度刑仍嫌過重者，得酌量減輕其刑」，其立法理由指出：
      本條所謂「犯罪之情狀可憫恕」，自係指裁判者審酌刑法
      第57條各款所列事項以及其他一切與犯罪有關之情狀之結
      果，認其犯罪足堪憫恕者而言。另最高法院70年第6 次刑
      事庭會議決議：刑法第59條規定，犯罪之情狀可憫恕者，
      得酌量減輕其刑，同法第57條規定，科刑時應審酌一切情
      狀，尤應注意左列事項（共10款）為科刑重輕之標準，兩
      條適用上固有區別，惟所謂「犯罪之情狀」與「一切情形
      」云云，並非有截然不同之領域，於裁判上酌減其刑時，
      應就犯罪一切情狀（包括第57條所列舉之10款事項），予
      以全盤考量，審酌其犯罪有無可憫恕之事由（即判例所稱
      有特殊之原因與環境等等，在客觀上足以引起一般同情，
      以及宣告法定低度刑，是否猶嫌過重），以為判斷。故適
      用第59條酌量減輕其刑時，並不排除第57條所列舉10款事
      由之審酌，惟其程度應達於確可憫恕，始可予以酌減。經
      查：被告就如附表編號一所示販賣第一級毒品之犯行，其
      法定刑為死刑、無期徒刑，惟被告僅販賣1 次，實際總共
      獲得之利益僅3 千元，所生危害及所獲利益，與一般販毒
      者動輒販賣上百、上千公克之中、大盤商相比，惡性顯然
      較輕，倘不問被告販賣毒品之數量及獲利，一律處以法定
      刑最低本刑無期徒刑，無異鼓勵販毒之人，從事大量毒品
      之販賣，顯非毒品危害防制條例遏止毒品氾濫之立法本旨
      。從而，本院認被告所犯之罪其情狀在客觀上足以引起一
      般同情，縱予以宣告法定最低刑度之無期徒刑，猶嫌過重
      且失之苛酷，爰依刑法第59條規定，酌量減輕其刑，其中
      法定刑罰金部分，應依刑法第71條第1 項之規定，先加後
      減之。
（五）量刑理由之說明：
      爰審酌被告明知海洛因係屬戕害人身心之毒品，竟為貪圖
      不法利益，鋌而走險予以販賣他人施用，危害社會治安及
      國民健康甚鉅，且販賣毒品為世界各國戮力查緝之萬國公
      罪，海洛因足以使施用者導致精神障礙、性格異常，甚至
      造成生命危險之生理成癮性及心理依賴性，並斟酌被告販
      賣海洛因之所得及數量，自始至終均否認犯行、未見真誠
      悔悟之犯後態度等一切情狀，量處如主文所示之刑，以示
      懲儆。
（六）沒收部分：
    1.按毒品危害防制條例第19條第1 項，係刑法第38條第1 項
      第2 款之特別規定，採義務沒收主義，苟能證明係供犯罪
      所用或因犯罪所得之財物，均應沒收之，如全部或一部不
      能沒收時，追徵其價額或以其財產抵償之，並不以當場搜
      獲扣押者為限（最高法院88年度台上字第2039號判決意旨
      參照）。另毒品危害防制條例第19條第1 項固規定「犯第
      4 條至第9 條、第12條、第13條或第14條第1 項、第2 項
      之罪者，其供犯罪所用或因犯罪所得之財物，均沒收之，
      如全部或一部不能沒收時，追徵其價額或以其財產抵償之
      」。但共同正犯之犯罪所得為現款時，因係合併計算，且
      於全部或一部不能沒收時，以其財產抵償之，為避免執行
      時發生重複沒收、抵償之情形，故各共同正犯之間係採連
      帶沒收主義，於裁判時僅諭知連帶沒收，不得就全體共同
      正犯之總所得，對各該共同正犯分別重複諭知沒收（最高
      法院95年度台上字第6051號判決意旨參照）。
    2.經查，扣案供作為販毒聯絡工具之行動電話1 支，門號為
      0000000000（含SIM 卡1 張），經訊之被告亦坦承手機係
      屬其申請所使用等情（本院卷第73頁）。故該扣案之行動
      電話1 支（含SIM 卡1 張，依卷附司法院97年5 月6 日院
      台廳刑一字第0970009760號函意旨，SIM 卡之所有權歸客
      戶所有），既係供販賣毒品犯罪所用之物，且屬被告所有
      ，自應依毒品危害防制條例第19條第1 項之規定宣告沒收
      之。
    3.又被告販賣第一級毒品所得之利益為3 千元（本院採最有
      利於被告之認定即最低金額及次數），屬犯罪所得之財物
      ，應依毒品危害防制條例第19條第1 項規定，宣告與綽號
      「小傑」者連帶沒收，如全部或一部不能沒收時，以其財
      產與綽號「小傑」者連帶抵償之。
四、公訴意旨另以：被告於如附表編號二所示之時間、地點，另
    行販賣第一級毒品海洛因予甲○，因認被告此部分亦涉犯毒品
    危害防制條例第4 條第1 項販賣第一級毒品罪嫌。惟訊據被
    告堅決否認有此部分之犯行，辯稱：此部分之經過伊不在場
    ，亦不知情，與伊完全無關等語。經查：
（一）按犯罪事實應依證據認定之，無證據不得認定犯罪事實；
      又不能證明被告犯罪或其行為不罰者，應諭知無罪之判決
      ，刑事訴訟法第154 條第2 項、第301 條第1 項分別定有
      明文。又所謂認定犯罪事實之證據，係指足以認定被告確
      有犯罪行為之積極證據而言，該項證據自須適合於被告犯
      罪事實之認定，始得採為斷罪之資料；且如未能發現相當
      確實證據，或證據不足以證明，自不能以推測或擬制之方
      法，以為裁判之基礎；而認定犯罪事實所憑之證據，雖不
      以直接證據為限，間接證據亦包括在內，然而無論直接證
      據或間接證據，其為訴訟上之證明，須於通常一般人均不
      致有所懷疑，而得確信其為真實之程度者，始得據為有罪
      之認定，倘其證明尚未達到此一程度，而有合理之懷疑存
      在時，即難遽採為不利被告之認定（最高法院76年台上字
      第4986號判例意旨參照）。另刑事訴訟法第161 條第1 項
      規定：檢察官就被告犯罪事實，應負舉證責任，並指出證
      明之方法。因此，檢察官對於起訴之犯罪事實，應負提出
      證據及說服之實質舉證責任。倘其所提出之證據，不足為
      被告有罪之積極證明，或其指出證明之方法，無從說服法
      院以形成被告有罪之心證，基於無罪推定之原則，自不能
      為被告有罪之判決（最高法院92年台上字第128 號判例意
      旨參照）。
（二）公訴意旨認被告涉犯如附表編號二所示販賣第一級毒品罪
      嫌，係以下列事證，為其主要論據：
    1.被告於警詢、偵查、審理中之供述：坦承其使用00000000
      00號行動電話之事實。
    2.證人甲○於警詢、偵查、審理中之證述：證明其向被告購買
      毒品之事實。
    3.0000000000號行動電話之通訊監察譯文1 份：證明甲○向被
      告購買毒品之事實。
    4.並有0000000000號行動電話1 具扣案可憑。
（三）證據之證明力，雖委由法官評價，然心證之形成，由來於
      經嚴格證明之證據資料之推理作用，通常有賴數個互補性
      之證據始足以形成確信心證，單憑一個證據則較難獲得正
      確之心證。尤其具有對向性關係之單一證據，例如被害人
      與被告係立於相反之立場，其所述被害情形，難免不盡不
      實；又如毒品交易之買賣雙方，買方或為獲邀減刑寬典，
      不免有作利己損人之不實供述之虞。此種虛偽危險性較大
      之被告以外之人所為之陳述，為避免其嫁禍他人，藉以發
      見實體之真實，除以具結、交互詰問、對質等方法，以擔
      保其真實性外，依刑事訴訟法第156 條第2 項規定之意旨
      ，自仍應認有補強證據之必要性，非別求其他證據，以增
      強其陳述之憑信性，殊不足為認定被告犯罪事實之依據。
      亦即，必至因其他證據之補強，已足令人確信該項陳述為
      真實而無合理之懷疑時，始得據為對被告不利之認定。又
      數罪併罰案件，因其所涉及之訴訟客體有數個以上，各個
      犯罪事實彼此互不相屬，故均須有補強證據，不得籠統為
      同一之觀察（最高法院97年度台上字第3857號判決意旨參
      照）。又依最高法院93年度台上字第6750號判決要旨：「
      修正刑事訴訟法第154 條證據裁判主義之規定，乃揭櫫國
      際公認之刑事訴訟無罪推定原則，為修正刑事訴訟法保障
      被告人權之重要指標，法院自應嚴守此一原則，在檢察官
      所舉證據及法院依法定職權調查所得之證據，足以證明被
      告有罪之前，自應推定其無罪。若所得證據其為訴訟上之
      證明，尚未達於通常一般人均不致有所懷疑，而得確信其
      為真實之程度者，自不能為有罪之認定，此為上開無罪推
      定原則之當然闡釋，自不能因犯罪之調查難易不同而有異
      ，其理甚明。又施用毒品者所稱其向某人買受毒品之指證
      ，不得作為有罪判決之唯一證據，仍須調查其他必要之證
      據，以察其是否與事實相符，為本院歷年來之見解，良以
      毒品買受者之指證，其憑信性於通常一般人已有所懷疑，
      尚難確信其為真實。況依毒品危害防制條例第17條之規定
      ，其供出毒品來源而破獲者，復得減輕其刑，則其指證之
      真實性猶有疑慮，是施用毒品者之指證，其真實性有待其
      他必要證據加以補強。茲所謂必要之補強證據，固不以證
      明販賣毒品犯罪構成要件之全部事實為必要，但以與施用
      者之指證具有相當之關聯性為前提，其經與施用者之指證
      綜合判斷，已達於通常一般人均不致有所懷疑，而得確信
      施用者之指證為真實者，始得為有罪之認定，此為無罪推
      定原則之必然推演。」（另同院90年度台上字第3115號、
      94年度台上字第2033號、95年度台上字第6850號、96年度
      台上字第1029號、97年度台上字第3281號判決意旨亦可供
      參照）。亦即，施用毒品者之指證，其真實性有待其他必
      要之證據加以補強，若施用毒品者之指證，其真實性仍有
      合理之懷疑存在時，在此項合理之懷疑未澄清前，自不能
      遽為有罪之判斷，茲所謂其他必要之補強證據，即在排除
      此項合理之懷疑，使之達於可得確信之程度，否則即應為
      被告有利之推定，此亦為刑事訴訟法第154 條，犯罪事實
      應依證據認定之證據裁判原則，及因保障被告人權，無罪
      推定原則之所在，此項刑事訴訟基本原則，不能因販賣毒
      品行為之期間短暫、方法隱密、對象單純，以致查獲不易
      、搜證困難等原因而放棄，或減低對於犯罪構成要件應予
      嚴格證明之堅持，此項基本原則應為法官證據證明力自由
      判斷職權行使之限制。
（四）本件檢察官所舉上開證據，固有證人甲○於警詢、偵查、審
      理中指證如附表編號二所示時、地，向被告購買海洛因等
      情，然其中有關證人甲○於警詢中之證述因無證據能力（詳
      前證據能力部分一、所為之說明），故依法應行排除。另
      被告雖坦承使用0000000000號行動電話及該行動電話業經
      查扣，惟僅能證明被告持用該門號之行動電話，及證人甲○
      所述被告係持用該電話且其曾撥打該電話與被告聯絡等事
      實，並無其他通聯紀錄，足以佐憑於如附表編號二所示期
      間，證人甲○確有與被告為毒品交易之通話聯絡，自難謂此
      即屬具關聯性之補強證據。又0000000000號行動電話之通
      訊監察譯文1 份，或可佐證被告有如附表編號一所示之犯
      行，惟就證人甲○所為被告有如附表編號二所示販賣海洛因
      行為之指述（遍查全卷，均無0000000000號行動電話於97
      年10月30日之通訊監察譯文可供參考），則依前述說明，
      因數罪併罰案件，其所涉及之訴訟客體有數個以上，各個
      犯罪事實彼此互不相屬，故均須有補強證據，不得籠統為
      同一之觀察。從而，該通訊監察譯文1 份，仍不具可確信
      證人甲○之指證必為真實程度之關聯性，亦難執為其所證之
      補強證據。
（五）綜上所述，本件檢察官所舉之證據，僅餘證人即購買毒品
      者甲○所為證詞係不利於被告，惟其所述各個販賣毒品之犯
      罪事實彼此互不相屬，既欠缺其他補強證據，當不足以使
      本院形成被告有如附表編號二所示販賣海洛因行為之心證
      。此外，本院在得依或應依職權調查證據之範圍內，復查
      無其他積極明確之證據，足以認定被告有檢察官所指此部
      分之罪行，自屬不能證明被告犯罪，依法應為被告無罪之
      諭知。
五、應適用之法條：
（一）刑事訴訟法第299 條第1 項前段、第301 條第1 項。
（二）毒品危害防制條例第4 條第1 項（修正前）、第19條第1
      項。
（三）刑法第11條、第2 條第1 項前段、第28條、第47條第1 項
      、第59條。
本案經檢察官蕭慶賢到庭執行職務。
中    華    民    國    98    年    6     月    24    日
                  刑事第二庭    審判長法  官  楊清益
                                      法  官  林大為
                                      法  官  魏宏安
以上正本證明與原本無異。
如不服本判決應於收受判決後10日內向本院提出上訴書狀，並應
應敘述具體理由。其未敘述上訴理由者，應於上訴期間屆滿後20
日內向本院補提理由書 (均須按他造當事人之人數附繕本)「 切
勿逕送上級法院」。告訴人或被害人如對本判決不服者，應具備
理由請求檢察官上訴，其上訴期間之計算係以檢察官收受判決正
本之日期為準。
                                      書記官  張玉楓
中    華    民    國    98    年    6     月    24    日
附錄本判決論罪科刑依據之法條：
毒品危害防制條例第4條第1項（修正前）
製造、運輸、販賣第一級毒品者，處死刑或無期徒刑；處無期徒
刑者，得併科新臺幣一千萬元以下罰金。
毒品危害防制條例第19條第1項
犯第 4 條至第 9 條、第 12 條、第 13 條或第 14 條第 1 項、
第2 項之罪者，其供犯罪所用或因犯罪所得之財物，均沒收之，
如全部或一部不能沒收時，追徵其價額或以其財產抵償之。
附表
┌─┬──┬───┬─────┬───┬────┬────┐
│編│販賣│時間（│販毒方式  │交易金│證據名稱│所犯罪名│
│號│對象│民國）│          │額（新│        │、法條  │
│  │    │      │          │臺幣）│        │        │
│  │    │      │          │、種類│        │        │
│  │    │      │          │及數量│        │        │
├─┼──┼───┼─────┼───┼────┼────┤
│一│甲○  │97年10│甲○以手機撥│購買第│1.證人甲○│共同販賣│
│  │    │月21日│打乙○○所│一級毒│於偵訊中│第一級毒│
│  │    │23時許│有持用0936│品海洛│之證述（│品，毒品│
│  │    │      │122204號行│因1 包│98年度偵│危害防制│
│  │    │      │動電話，在│約0.2 │字第498 │條例第4 │
│  │    │      │苗栗縣頭份│公克，│號卷第10│條第1 項│
│  │    │      │鎮為恭醫院│價格為│1 頁以下│。      │
│  │    │      │附近，張旭│3 千元│）。    │        │
│  │    │      │奇與小傑一│。    │2.通訊監│        │
│  │    │      │同駕車至該│      │察譯文1 │        │
│  │    │      │處，甲○在車│      │份附卷可│        │
│  │    │      │上交付3 千│      │參（同上│        │
│  │    │      │元給乙○○│      │偵卷第51│        │
│  │    │      │，購買海洛│      │頁）。  │        │
│  │    │      │因1 包。  │      │3.證人甲○│        │
│  │    │      │          │      │於審理中│        │
│  │    │      │          │      │之證述（│        │
│  │    │      │          │      │本院卷第│        │
│  │    │      │          │      │58頁以下│        │
│  │    │      │          │      │）。    │        │
├─┼──┼───┼─────┼───┼────┼────┤
│二│甲○  │97年10│甲○以手機撥│同上  │以下空白│以下空白│
│  │    │月30日│打乙○○所│      │        │        │
│  │    │10時許│有持用0936│      │        │        │
│  │    │      │122204號行│      │        │        │
│  │    │      │動電話，在│      │        │        │
│  │    │      │頭份鎮頭份│      │        │        │
│  │    │      │國中附近，│      │        │        │
│  │    │      │以3 千元購│      │        │        │
│  │    │      │買海洛因1 │      │        │        │
│  │    │      │包，由小傑│      │        │        │
│  │    │      │交付毒品給│      │        │        │
│  │    │      │甲○，並收取│      │        │        │
│  │    │      │款項轉交給│      │        │        │
│  │    │      │乙○○。  │      │        │        │
└─┴──┴───┴─────┴───┴────┴────┘


司法院資訊處製作；財團法人民間司法改革基金會備份。
